臺灣臺中地方法院刑事判決　　　　　　　　　　　　九十二年度訴字第二七八號
　　公　訴　人　臺灣臺中地方法院檢察署檢察官
　　被　　　告　丁○○
右列被告因偽造文書等案件，經檢察官提起公訴（九十一年度偵字第一九八一八號）
，本院判決如左：
    主  文
丁○○共同行使偽造私文書，足以生損害於他人，處有期徒刑伍月，如易科罰金，以
佰元折算壹日。偽造「蘇美惠」名義簽立之房屋租賃契約書上偽造「蘇美惠」之署
押貳枚、印文肆枚及偽刻之「蘇美惠」印章壹枚，均沒收。
    事  實
一、丁○○於民國（下同）九十一年四月初，得知甲○○原向他人承租之小吃店攤位
    ，因道路拓寬而無法繼續營業，急需另謀他處承租攤位繼續經營小吃店，遂與真
    實姓名年籍均不詳之一名成年男子及一名成年女子，共同基於意圖為自己不法所
    有之概括犯意及偽造印章、行使偽造私文書之犯意，先由丁○○向甲○○佯稱：
    位於臺中縣神岡鄉○○路十一巷五八號之房屋及其旁邊空地原經營鹿港擔仔麵者
    租期已到，而出租人蘇美惠願意將該處出租等語，甲○○因急欲尋求店面承租，
    遂不疑有它，向丁○○表示願意承租，丁○○遂以甲○○可先以新台幣（下同）
    二萬元頂讓該麵攤為由，要甲○○將其前所借貸之金錢二萬元充作攤位之頂讓金
    ，甲○○不疑有它，乃予應允；丁○○復與甲○○約定於九十一年五月九日在臺
    中縣神岡鄉○○路十一巷五八號攤位簽訂租約，俟屆期後，甲○○依約前往，然
    丁○○又以出租人蘇美惠一時家中有急事，無法出面為由，向甲○○擔保定可承
    租，遂要求甲○○先支付每個月一萬四千元，二個月共計二萬八千元之租金，甲○○復因急覓店面，不疑有它，因而陷於錯誤當場如數交付丁○○二萬八千元，
    並由丁○○簽署收據一紙交其收執，雙方再次約定於同月十三日簽約。嗣於同年
    五月十三日，丁○○乃偕同該名成年男子，且由該名成年男子自稱係「陳政義」
    （或稱「陳元榮」），且係上開出租房地之所有權人蘇美惠之配偶，再藉口蘇美
    惠有事未到，由其配偶「陳政義」代理洽談租賃事宜，丁○○並再次向甲○○保
    證該出租房地之所有權確係蘇美惠所有，並以蘇美惠因一時經濟困難，急需用錢
    為由，請甲○○先行支付六月至十二月之租金，並為使甲○○當日即給付租金，
    更主動提出租期自九十一年六月一日起算一年，且降低每月租金為一萬二千元，
    甲○○復不疑有它，當場交付五萬六千元（七個月租金原係八萬四千元，但扣除
    先前已支付之二個月租金二萬八千元後，僅須再支付五萬六千元），並由丁○○
    親自簽收給據，而丁○○再與該名成年男子共同持甲○○已先行填載契約內容及
    簽名蓋章完畢之房屋租賃契約書一式兩份離去。丁○○與該名成年男子離去後，
    旋即將該兩份房屋租賃契約書持交該名成年女子，並由該名成年女子於不詳時、
    地，利用不知情之刻印店成年店員偽刻「蘇美惠」之印章一枚，再假冒「蘇美惠
    」名義，在上開一份房屋租賃契約書上偽造「蘇美惠」之簽名二枚，及蓋用偽刻
    「蘇美惠」印章之印文四枚於該契約書上，偽造成出租人為「蘇美惠」之房屋租
    賃契約書，嗣後，再交由丁○○將該偽造之契約書一份，於九十一年五月十四日
    中午交付予甲○○收執而行使之，致甲○○誤認出租人為「蘇美惠」，足以生損
    害於甲○○及「蘇美惠」。迄九十一年六月中旬，甲○○前往臺中縣神岡鄉○○
    路十一巷五八號查看，發現原承租人之物品均未搬遷，深覺有異，再前往地政事
    務所查詢，發現該房地實為丙○○所有，至此始知受騙。
二、案經甲○○訴請臺灣臺中地方法院檢察署檢察官偵查起訴。
    理  由
一、訊據被告丁○○固坦承右揭向告訴人甲○○表示蘇美惠欲出租臺中縣神岡鄉○○
    路十一巷五八號店面及其旁邊空地，並代收租金等情不諱，惟矢口否認詐欺及行
    使偽造私文書犯行，辯稱：伊於三、四年前即因吃麵認識蘇美惠，有去過她家，
    但不常見面；伊原係經營麵條買賣生意，而告訴人也是向伊購買麵條而認識，伊
    雖知悉告訴人的麵攤要拆除，將換地點，但伊並無主動向告訴人鼓吹承租系爭房
    地，是告訴人之妻在路上碰到伊，問伊有無適當地點可租，伊才告知該房地有要
    出租之消息；又伊向告訴人借款之二萬元，並無轉作訂金或頂讓金，而告訴人所
    支付之其餘款項均是蘇美惠之夫陳政義收去，陳政義有與伊一同至告訴人之攤位
    洽談租賃事宜，因陳政義不識字且右手中指、無名指及小指均斷半指，無法數鈔
    ，伊才代收告訴人所交付之款項，並立據予告訴人，但伊有當著告訴人的面將錢
    交給陳政義；另契約書上蘇美惠之簽名及蓋章也都是蘇美惠自己親自簽名及蓋章
    ，並非伊所偽造，伊並無詐騙告訴人云云。惟查：
(一)、右揭事實，業據告訴人甲○○指訴綦詳，且被告所交付予告訴人之該份房屋租賃
    契約書上所載之立契約人（甲方）（指出租人）「蘇美惠」、身分證號碼「Ｚ0
    00000000」等資料，經檢察官及本院以電腦查詢結果，該身分證號碼之
    資料並不存在，且全國名為「蘇美惠」之人，亦核無與該身分證號碼相同者，此
    有法務部戶役政連結作業系統查詢結果二份在卷足稽，又該字跡復核與被告於九
    十三年三月三十一日本院行準備程序時諭令書寫之字跡，其筆跡之慣性及特徵，
    橫、豎、勾、捺、撇之間並不相似，堪認該字跡應非被告所書寫，而既查無其人
    ，自足認應係第三人冒用「蘇美惠」之名，偽造該字跡無訛。公訴人認該份房屋
    租賃契約書上「蘇美惠」之簽名係被告所偽造一情，因查無積極證據足資證明，
    且本院核其字跡亦與被告之字跡不符，故認公訴人上開認定，尚屬無據，附此敘
    明。
(二)、又臺中縣神岡鄉○○路十一巷五八號之房屋及其旁邊空地，其所有權係屬丙○○
    所有一情，有臺中縣神岡鄉○○段一五四二建號、五一一建號之建物登記謄本及
    同段五五二之二二四地號、五五二之二一六地號之土地登記謄本各一份在卷足參
    ，且丙○○係居住臺中縣豐原市○○路三十五號，依其全戶戶籍資料所示，其配
    偶係陳美雲，並非「蘇美惠」，且其家屬中亦無「蘇美惠」或「陳政義」（含音
    同者）之人，此亦據證人丙○○到庭證述明確，是被告向告訴人稱該房屋及其旁
    邊之空地係屬「蘇美惠」之人所有一節，即屬虛妄。
(三)、再被告於警詢中曾供述：「（問：神岡鄉○○路十一巷五十八號之房屋為何人有
    ？）蘇美惠說該房屋是陳政義所有。」等語，核與其於九十三年三月三十一日本
    院行準備程序時供述：「．．．那個地方事實上是一個空地，上面擺有一個停車
    棚，是屬於陳政義的太太的。．．．而且蘇美惠也有說，黃昏市場後面的空地也
    是她的．．．」等語不符；又依被告於偵查中供述：「我三、四年前認識她（指
    蘇美惠），我去過她家，時常見面，我是聽我一位男性朋友阿忠提起他有一個麵
    攤要頂讓，告訴人他有跟我進貨，我是在做麵條生意，有一次我問他，他的麵攤
    要拆除，要換到何地點，後來他太太有一次在路上碰到我，問我有無適當地點，
    我才想到阿忠的麵攤，但我有問阿忠，他說地主是在我們家附近開藥房的陳先生
    ，後來我聽蘇美惠講阿忠麵攤土地是她的，我才跟他提告訴人要租麵攤的事，後
    來我主動去跟告訴人講，他有要租，阿忠後來有要將他的攤位以二萬元代價抵給
    我，因為他欠我三萬元，我後來有向告訴人借二萬元，後來是蘇美惠的先生跟我
    到麵攤去找告訴人談契約。」等語，及其於九十三年三月三十一日本院行準備程
    序時供述：「．．．因為我事後知道真正的地主是丙○○，而且我也認識丙○○
    ，因為他在我們那附近開中藥店，只是當時我並不知道他的詳細姓名。．．．」
    等語以觀，被告既在與告訴人洽談租賃事宜前，即由朋友阿忠處得知系爭房地係
    屬其住處附近開中藥房之陳先生所有，而其亦表示認識該名陳先生，僅不知其詳
    細姓名，則被告倘非與自稱「蘇美惠」及「陳政義」之不詳姓名之成年男女，事
    前共同謀議詐騙告訴人，應無可能誤認該名自稱「陳政義」之人即係開設中藥店
    之陳先生；況其就房地所有權誰屬一情，亦前後供述不一，顯見被告前開辯詞應
    均係臨訟卸責故意編纂之詞，無足憑採。
(四)、另被告既堅稱有一名「陳政義」之男子陪同其至告訴人處洽談租賃契約事宜，且
    告訴人亦陳述確有一名男子陪同被告前來洽談，而被告復堅稱該份房屋租賃契約
    書上之簽名及蓋章並非其所為，而係交付一名「蘇美惠」之女子簽立，並於簽畢
    後才交其轉交告訴人，則與被告共同參與前述詐騙告訴人及偽造契約書之人，即
    亦包括該二名男女，併此敘明。
(五)、此外，復有偽造之房屋租賃契約書一份、被告簽立之本票一紙及被告表示收受告
    訴人交付房租之收據二紙在卷可資佐證，且被告與該二名成年男女冒用「蘇美惠
    」之名，共同偽刻「蘇美惠」之印章，並蓋用印文於上開房屋租賃契約書上，自
    足生損害於名為「蘇美惠」之人無誤；本件事證明確，被告犯行洵堪認定。
(六)、另被告尚聲請本院傳訊證人乙○○，以證實被告並非時常去找陳政義夫妻，且縱
    然有去，證人亦大部分在場等情，然本院於審理期日，因被告自述未能提供證人
    之地址以供傳述，故已依被告所聲請諭令其自行帶同到庭作證，惟被告並未偕同
    證人到庭，嗣開庭後復供稱可提供其地址傳訊，惟被告既陳述證人已因避債而遍
    尋不著，是再行傳喚證人到庭，證人是否必然到庭，已顯有可疑；況依被告所述
    之上開待證事實，證人就本件犯罪事實既非親自見聞，所證述者當與本件犯罪事
    實無關，且多係傳聞證據，不具證據能力，是本院綜合各情，認無再行開庭傳訊
    證人乙○○到庭作證之必要，附此敘明。
二、按刑法上偽造文書罪，係著重於保護公共信用之法益，即使該偽造文書所載名義
    制作人實無其人，而社會上一般人仍有誤信其為真正文書之危險，仍難阻卻犯罪
    之成立，最高法院五十四年度台上字第一四０四號著有判例可參。本件被告等人
    所使用「蘇美惠」之名，縱實無其人，然與之交易之告訴人甲○○確有誤信之虞
    ，且亦確陷於錯誤而連續給付租金予被告等人收受，故核被告所為，係犯刑法第
    二百十六條、第二百十條行使偽造私文書罪及同法第三百三十九條第一項之詐欺
    取財罪。又被告與自稱「蘇美惠」及「陳政義」之不詳姓名之成年男女間，有共
    同之犯意聯絡及行為分擔，均為共同正犯。被告等所為數詐欺取財行為，時間緊
    接，所犯罪名相同，顯係基於概括之犯意為之，為連續犯，爰依刑法第五十六條
    之規定以一罪論，並加重其刑。再被告等人偽造「蘇美惠」之印章一枚後，將「
    蘇美惠」之印章蓋用於上開偽造蘇美惠名義制作之契約書之私文書上，其偽造印
    章、偽造印文之行為均為偽造私文書之部分行為，不另論罪；又被告偽造私文書
    後進而持交告訴人而行使，其偽造之低度行為為行使之高度行為所吸收，亦不另
    論罪。另被告等利用不知情之刻印店成年店員偽造印章一枚，為間接正犯。又被
    告所犯之詐欺取財罪與行使偽造私文書罪間，有方法結果之牽連關係，應從一重
    之行使偽造私文書罪處斷。爰審酌被告因貪念失慮，與不詳成年男女共同偽冒「
    蘇美惠」名義與告訴人簽立租賃契約書，並詐取告訴人共計十萬四千元得逞，其
    因而致名為「蘇美惠」之人及告訴人均受有損害，惡性非輕，且犯後猶飾詞否認
    ，不知悔悟，態度不佳等一切情狀，量處如主文所示之刑，並諭知易科罰金之折
    算標準，以示懲儆；蒞庭公訴人以被告否認犯行，態度不佳，具體求處有期徒刑
    一年，惟本院衡諸被告此次犯罪所得，暨其前無不良前科，素行尚屬良好，偶因
    貪念，誤觸法網，依罪刑比例原則，認上開具體求刑尚嫌過重，附此敘明。另被
    告等人偽造「蘇美惠」名義簽立之上開契約書，雖係一式二份然被告交付告訴人
    收執者，僅其中一份，至另一份因未扣案，且被告等人既僅係為詐騙告訴人而製
    作該份契約書，自僅需在交付告訴人收執之該份契約書上偽造簽名及印文即可，
    是本院認未扣案之該份契約書上應無屬偽造之「蘇美惠」簽名或印文；又遭偽造
    之契約書既已因行使而交付告訴人收執，不復屬被告所有，爰不予宣告沒收，惟
    該份契約書上偽造「蘇美惠」之簽名二枚及印文四枚，不問屬於犯人與否，均應
    依刑法第二百十九條規定宣告沒收。至被告等人偽刻之「蘇美惠」印章一枚，雖
    未扣案，然無積極證據證明業已滅失，亦應依刑法第二百十九條規定併予宣告沒
    收。
據上論斷，應依刑事訴訟法第二百九十九條第一項前段，刑法第二十八條、第二百十
六條、第二百十條、第三百三十九條第一項、第五十五條、第二百十九條，罰金罰鍰
提高標準條例第一條前段、第二條，判決如主文。
本案經檢察官張溢金到庭執行職務。
中      華      民      國    九十三    年      四      月    二十九    日
                              臺灣臺中地方法院刑事第十三庭
                                          審判長法  官  許  旭  聖
                                                法  官  陳  可  薇
                                                法  官  許  月  馨
右正本證明與原本無異。
如不服本判決，應於判決送達後十日內向本院提出上訴狀，上訴於臺灣高等法院臺中
分院（須附繕本）。
                                                書記官
中      華      民      國    九十三    年      四      月    二十九    日
附錄本案論罪科刑法條全文：
刑法第二百十條：
偽造、變造私文書，足以生損害於公眾或他人者，處五年以下有期徒刑。
刑法第二百十六條：
行使第二百十條至第二百十五條之文書者，依偽造、變造文書或登載不實事項或使登
載不實事項之規定處斷。
